【裁判字號】    95,家簡上,2
【裁判日期】    970128
【裁判案由】    損害賠償
【裁判全文】
臺灣嘉義地方法院民事判決             95年度家簡上字第2號
上  訴  人
即反訴被告  丁○○
法定代理人  乙○○
訴訟代理人  蔡碧仲律師
複代理人    陳偉展律師
複代理人    丙○○
複代理人    張宗存律師
被  上訴人
即反訴原告  甲○○
訴訟代理人  劉意律師
複代理人    林恒毅律師
上列當事人間請求損害賠償事件，上訴人對於中華民國95年5月1
7日本院嘉義簡易庭95年度家簡字第1號第一審判決提起上訴，本
院於97年1月14日言詞辯論終結，判決如下：
    主  文
上訴駁回。
第二審訴訟費用由上訴人負擔。
    事實及理由
一、本件上訴人之主張除與原判決記載相同者，茲引用之外，補
    稱：
（一）上訴人為未滿20歲之女子，因在美髮工作室打工而與被上
      訴人結識、交往、同居而未婚懷孕，旋經上訴人之母同意
      ，於民國94年6月28日訂婚，並預定同年9月17日舉行婚禮
      。惟兩造訂婚後，被上訴人有酗酒之惡習，且酒後屢次暴
      力毆打上訴人，上訴人雖多次原諒被上訴人酒後之暴力行
      為，然被上訴人仍一犯再犯，甚至於94年9月12日上訴人
      懷胎6個月時，仍動手毆打上訴人，期間被上訴人還曾數
      次要求上訴人拿掉胎兒，並表明不願與上訴人結婚；上訴
      人復因於94年9月12日遭被上訴人毆打回家，當晚被上訴
      人父親還登門惡言「我15歲就殺過人」、「不然大家不要
      結婚、親朋好友發出去的喜帖我會取消、辦桌我也會取消
      」等語，上訴人之母親視被上訴人因酗酒惡習未能戒除且
      屢次毆打上訴人在先，多次表達不願履行婚期於後，且兩
      造於94年9月12日前均無取消婚禮之情事，惟從上訴人所
      有之電話通聯紀錄可知94年9月12日事情發生後，上訴人
      並無拒絕聯絡之情事，於94年9月13日曾打電話至被上訴
      人家中，亦曾與被上訴人之二姊聯絡，並非如被上訴人所
      稱拒絕聯絡之情況，且舉行婚禮當日，伴娘及親友等皆有
      至上訴人家中等待及準備被上訴人迎娶，因嗣後不見被上
      訴人迎娶，方於94年10月14日以存證信函向被上訴人解除
      婚約。
（二）被上訴人屢次因酗酒毆打上訴人在前，且兩造既因考量上
      訴人未婚懷孕，始合意儘速結婚，被上訴人多次要求拿掉
      胎兒，無欲履行婚約之態度，甚至嗣後常多次表示因個性
      不合等多種藉口拒絕履行婚期，且被上訴人事前雖有分送
      喜帖予親友，並聘請廚師負責喜宴辦桌，然欲結婚當日被
      上訴人已事先取消喜筵並通知親友，顯示被上訴人無欲履
      行婚約，反觀上訴人與預定結婚之日前約一星期遭受被上
      訴人毆打，並未因此放棄與被上訴人締結婚姻，組成家庭
      生活，於預定結婚當日，亦依習俗於家中等待被上訴人迎
      娶，且當日上訴人之親友亦到上訴人家中祝賀，並依原訂
      計畫參加喜宴，自96年9月17日被上訴人未迎娶上訴人後
      ，上訴人一再以電話聯絡被上訴人，表達欲共結連理之意
      ，被上訴人一再置之不理，上訴人萬念俱灰才會依民法第
      97 6條第2、9款之規定對被上訴人為解除婚約之意思表示
      。
（三）同前所述，被上訴人有酗酒惡習、還屢次毆打上訴人，甚
      至於上訴人懷胎6個月時毆打上訴人，還要求拿掉胎兒，
      被上訴人父親還登門尋釁，惡言相向，反觀上訴人，一再
      忍讓，並且為了未出世之子女，及期待被上訴人履行約定
      ，上訴人從未拒絕履行婚姻之意思，詎料被上訴人卻以無
      法聯絡上訴人為由取消婚禮，使上訴人等空等進而發函解
      除婚約，被上訴人對婚約之解除顯有過失。反觀上訴人仍
      按習俗在家中等待迎娶、在被上訴人未來迎娶後一再以電
      話聯絡被上訴人表達結婚之意，被上訴人一再置之不理，
      自難謂上訴人對本案婚約之解除有何過失。被上訴人之行
      為已構成民法第976條第2款及第9款，被上訴人就本案婚
      約之解除顯有過失。解除婚約後，上訴人因未婚生子（戊○○，○○年○○月○○日生），除須忍受他人異樣眼光外，因
      被上訴人一家人對上訴人母子不聞不問，毫無經濟基礎之
      上訴人更須獨力扶養戊○○，上訴人所受身心上之痛苦無
      以名具，併依民法第977條第2項請求新台幣（下同）50萬
      元之慰撫金，洵屬合法。
（四）關於被上訴人於原審反訴請求上訴人返還聘金36萬元部分
      ，倘鈞院認為被上訴人請求返還有理由，應扣除上訴人回
      贈之金飾約6萬元、喜餅費用1萬2600元，○○樓之訂婚宴
      客酒席費用3萬2000元、訂婚新娘造型梳妝費用2200元，
      及訂婚婚紗費用3萬2000元，上開費用共計13萬8800元，
      即應於前述36萬中扣除始為合理。
（五）除援用原審所提證據外，並提出通聯記錄影本、金飾收據
      影本、喜餅收據影本各1份為證，及聲請訊問證人己○○
      、庚○○、辛○○。
二、被上訴人之抗辯，除與原判決記載相同者，茲引用之外，補
    稱：
（一）被上訴人並無過失，且無故違結婚期約，於94年9月12日，
      上訴人率眾至被上訴人髮型工作室對被上訴人施暴，上訴
      人更於同日晚上12時許，夥同不良份子前往被上訴人家中
      強逼被上訴人寫出非事實之切結書，使被上訴人身心嚴重
      受創，顯見上訴人構成民法第976條第1項第9款解除婚約
      之重大事由。於94年10月14日上訴人發存證信函對被上訴
      人為解除婚約之意思表示，顯見被上訴人並無過失且為受
      害者，上訴人對被上訴人施暴且故於約定時間拒不聯絡，
      上訴人係具有過失之一方。
（二）兩造本預定於94年9月17日結婚，惟於94年9月12日發生前
      述紛爭，自當日起，上訴人之法定代理人乙○○即將上訴
      人帶離被上訴人住所，並拒絕與被上訴人聯絡，以致被上
      訴人無法於預定時間完成婚禮，被上訴人顏面盡失，被上
      訴人為防止損害擴大，只得向早已聘請廚師壬○○解除委
      任契約，並已向收受喜帖之親友表達歉意，顯見被上訴人
      有結婚真意，反倒上訴人卻故違婚期而欲毀婚。由於被上
      訴人於94年10月14日收到上訴人存證信函為解除婚約之表
      示，被上訴人不得已亦於94年10月19日發函上訴人解除婚
      約，上訴人先故違婚期，構成民法第976條第1項第2款解
      除婚約之事由。
（三）上訴人稱被上訴人於94年9月12日中午對上訴人施暴非實
      在，是上訴人率眾對被上訴人施暴，被上訴人實施正當防
      衛將上訴人撥離，隨後上訴人率其母親再度至被上訴人上
      班之髮型工作室對被上訴人施暴，被上訴人父親癸○○協
      同被上訴人母親子○○○至上訴人家中瞭解情況並希望終
      止紛爭，以利婚期如期舉行，不料上訴人法定代理人乙○○竟說不辦婚事了，且於被上訴人父親離開上訴人家中約
      2小時，上訴人即率眾至被上訴人家中搬遷其物品並遷離
      被上訴人家中，且於94年10月14日，上訴人發函解除婚約
      之意思表示已明確表明不願履行婚約，是以，上訴人故違
      婚期，其理自明。至於被上訴人父親曾說「我15歲就殺人
      了」，乃因被上訴人遭施暴，被上訴人父親心痛時之氣憤
      用語，與本件被上訴人是否有故違婚期或是否有過失無關
      。
（四）上訴人指稱有電話通聯紀錄證明上訴人欲與被上訴人共結
      連理之意，然上訴人於94年9月17日前皆非撥打給被上訴
      人，上訴人如何於預定結婚日表達共結連理之意；關於上
      訴人提出就聘金36萬元扣除部分，由於上訴人於第一審時
      乃依民法第977條第2項規定為請求權基礎，主張扣除乃第
      二審之訴之追加，按民事訴訟法第446條規定，被上訴人
      並不同意，且被上訴人否認金飾與喜餅費用單據的私文書
      之形式及實質真正，關於○○樓之訂婚宴客酒席費用3萬2
      000元、訂婚新娘造型梳妝費用2200元，及訂婚婚紗費用3
      萬2000元口說無憑，被上訴人亦不同意扣減，關於婚紗部
      分，第一審時上訴人曾自認1萬4600元係被上訴人支付，
      關於婚宴客酒席費用部分，一審時上訴人亦曾自認1萬200
      0元訂婚宴客押桌金係被上訴人所支付。
（五）除援用原審所提證據外，並提出兩造交往簡表2張為證。
三、本件上訴人於原審聲明：(1)被上訴人應給付上訴人50萬元，
    及自起訴狀繕本送達之翌日起至清償日止，依年息百分之5
    計算之利息；(2)被上訴人之反訴駁回。被上訴人則於原審聲
    明：(1)上訴人之訴駁回；(2)上訴人應給付被上訴人86萬元，
    及自反訴訴狀繕本送達之翌日起至清償日止，依年息百分之
    5計算之利息。嗣經原審判決駁回上訴人之請求，就反訴部
    分判決上訴人應給付被上訴人36萬元，及自95年2月18日起
    至清償日止，按年息百分之5計算之利息，並駁回被上訴人
    其餘反訴之請求，及依職權就被上訴人反訴勝訴部分，為假
    執行之宣告（被上訴人反訴敗訴部分，未據被上訴人提起上
    訴，業已確定）。茲上訴人不服提起上訴，聲明為：(1)原判
    決不利上訴人部分均廢棄。(2)上開廢棄部分，被上訴人應給
    付上訴人50萬元，並自94年10月15日起至清償日止，按年息
    百分之5之利息，被上訴人之反訴駁回。(3)第一、二審訴訟
    費用由被上訴人負擔。被上訴人則聲明：(1)上訴駁回。(2)第
    二審訴訟費用由上訴人負擔。
四、按婚約當事人之一方，有故違結婚期約者或有其他重大事由
    之一者，他方得解除婚約，民法第976條第1項第2款、第9款
    定有明文。所謂「故違結婚期約者」，係指婚約當事人之一
    方，對於約定之結婚期間，故意違背者而言（最高法院22年
    上字第3025號判例參照），而所謂「有其他重大事由者」
    得解除婚約，則應由法院依具體情事，依社會一般觀念判斷
    之，即應取決有無妨礙結婚後夫妻之共同生活為斷，如已不
    可期待其維持婚約而結婚者，即可認屬重大事由。次按前條
    之規定，婚約解除時，無過失之一方得向有過失之他方，請
    求賠償其因此所受之損害；前項情形雖非財產上之損害，受
    害人亦得請求賠償相當之金額，亦為同法第977條第1項、第
    2項所明文。本件兩造於94年6月28日訂立婚約，並約定於同
    年9月17日結婚，惟屆婚期，因故未為結婚等情，有存證信
    函影本2份、喜帖及訂婚照片影本各1份，復為兩造所不爭執
    ，自堪信為真實。
五、本件經依民事訴訟法第436條之32第2項、第463條、第270條
    之1第1項第3款規定，整理並協議簡化爭點為：
（一）上訴人得否就其所回贈予被上訴人之金飾約6萬元、喜餅
      費用1萬2600元，○○樓之訂婚宴客酒席費用3萬2000 元
      、訂婚新娘造型梳妝費用2200元，及訂婚婚紗費用3萬200
      0元，共計13萬8800元，於第二審主張抵銷？又關於上訴
      人於第二審始提出抵銷之抗辯，是否為新攻擊防禦方法？
（二）上訴人是否已合法向被上訴人為前揭婚約之解除？本件婚
      約之解除，兩造有無過失？
（三）上訴人或被上訴人是否得依民法第977條第2項之規定，向
      被上訴人或上訴人分別請求給付非財產上損害賠償50萬元
      ？
（四）被上訴人是否得依民法第979條之1規定，向上訴人請求返
      還聘金36萬元？
六、茲就上開爭點，析述本院得心證之理由如下：
（一）按抵銷為攻擊、防禦方法之一，且按「當事人不得提出新
      攻擊防禦方法。但有下列情形之一者，不在此限：一、因
      第一審法院違背法令致未能提出者。二、事實發生於第一
      審法院言詞辯論終結後者。三、對於在第一審已提出之攻
      擊或防禦方法為補充者。四、事實於法院已顯著或為其職
      務上已知或應依職權調查證據者。五、其他非可歸責於當
      事人之事由，致未能於第一審提出者。六、如不許其提出
      顯失公平者。前項但書各款事由，當事人應釋明之。違反
      前二項之規定者，第二審法院應駁回之。」，民事訴訟法
      第447條定有明文。查上訴人以其於訂婚回贈予被上訴人
      之金飾約6萬元、喜餅費用1萬2600元，○○樓之訂婚宴客
      酒席費用3萬2000元、訂婚新娘造型梳妝費用2200元，及
      訂婚婚紗費用3萬2000元，共計13萬8800元而為抵銷之主
      張云云，未見其於原審起訴時就此部分之金額為訴之聲明
      之主張，此有原審起訴狀可資為憑，且原審訴訟進行中，
      上訴人復未就此部分為訴之聲明之擴張或變更，原判決就
      此部分金額亦未作論斷，核屬新攻擊方法，又其未釋明有
      合於民事訴訟法第447條第1項但書各款之情形，被上訴人
      亦不同意上訴人之抵銷主張，核諸前開規定，上訴人主張
      抵銷部分，洵屬無據，應予駁回。
（二）本件上訴人是否已合法向被上訴人為前揭婚約之解除？經
      查：
   1、本件上訴人雖為○○年○○月○○日出生，未滿20歲，然兩造均
      為美髮工作室之同事，而於93年12月間相識交往後，經雙
      方父母之同意，於94年6月28日訂婚，並在餐廳邀宴雙方
      親友，且由上訴人母親及被上訴人合夥經營髮藝沙龍，上
      訴人母親乙○○擔任店長、被上訴人任職副店長，上訴人
      擔任會計工作等情，有上訴人提出之存證信函、考勤表影
      本暨被上訴人提出之訂婚照片影本附卷可稽（見原審卷第
      11、12、33、110、111頁）。準此，就兩造之訂婚及訂立
      婚約後之互動以觀，顯見初始雙方親家情誼尚非不睦，則
      兩造當時如何相識、交往及上訴人尚未成年，上訴人母親
      事前是否已認同雙方交往，或在交往過程中有妨害上訴人
      母親對上訴人之監督權等情，已難認與本件婚約有何直接
      關係，先此敘明。
   2、又兩造訂婚後，雖訂於94年9月17日結婚，惟因兩造發生
      爭吵，於結婚前之同月12日晚上，被上訴人父母親乃至上
      訴人母親家中洽談結婚事宜，此業經證人即被上訴人之父
      親癸○○於原審到場證述：於9月12日伊夫婦去上訴人母
      親家中表示，兩造都要結婚了，兩個年輕人吵嘴，上訴人
      母親不需要把事情鬧大，（當天下午）怎麼還帶人去美髮
      店打被上訴人，伊喜帖都已經發放了，並詢問上訴人母親
      婚禮是否要繼續辦，但上訴人母親說她不管，當晚又帶人
      到伊家裡，伊當天去找上訴人母親，係要挽回兩造之婚姻
      ，因為兩造只有吵嘴，並無涉及暴力或肢體衝突等語，此
      核與證人即被上訴人母親子○○○於原審證述：被上訴人
      是遭上訴人母親打，當時伊夫妻不在家，當天晚上去上訴
      人家，伊先生跟上訴人母親講了很多和解的話，但二個小
      時後，上訴人母親帶很多人來家裡，過來搬了東西就要走
      ，伊等也是要勸合，因上訴人本來住伊家裡等語大致相符
      （見原審卷第96、97頁）；而被上訴人父母親確為子女結
      婚事宜前往上訴人家中洽談乙情，亦經證人即上訴人母親
      乙○○於原審到庭證稱：那天被上訴人父親真的有去其家
      裡沒有錯，並有表示喜帖都已經發放了等語，雖證人乙○○另證述：「‥‥但是他去我家的時候說他15歲就殺人怎
      樣，我希望事情可以圓滿解決，他說打狗沒有看主人，且
      是被上訴人父親說好了，不要再講了。」、「那天他們來
      的時候還是很兇，且一下子掉頭就走了。」、「（問：那
      天被上訴人父親去上訴人家做什麼？）我也不清楚，去的
      時候，氣沖沖的說，我15歲就殺人了，妳看怎麼辦，且講
      完這兩句話就走了。」等語，而證人癸○○亦證稱：伊有
      說15歲就殺人了，但只是向上訴人母親說不要跟伊來這一
      套（暴力），伊14、5歲就殺過人了，因上訴人母親帶人
      來打被上訴人，伊才這樣講等語。則參以證人癸○○夫妻
      前揭證述，及證人乙○○所述被上訴人父親指責上訴人母
      親「打狗沒有看主人」乙詞以觀，被上訴人抗辯兩造於94
      年9月12日中午發生爭執，當日下午上訴人一方夥同他人
      至髮藝沙龍店址內打被上訴人乙節，應非虛構。則上訴人
      及其母親與被上訴人既有上述衝突，被上訴人父親知悉後
      ，基於兩造婚禮在即，且喜帖均已發放親友，若婚禮有所
      延誤或變故，自有損家門聲譽，乃偕同配偶前往上訴人家
      中瞭解，衡諸常情，豈敢氣沖沖的，且僅講完「我15歲就
      殺人了，妳看怎麼辦。」、「那天他們來的時候還是很兇
      ，且一下子掉頭就走了。」等語後，即行離去之理，是證
      人乙○○關於此部分之證述，應係袒護一造之詞，不足採
      信。是以，被上訴人父親在被上訴人受暴後，前往洽談辦
      理婚禮事宜，雖有前述較激烈之詞語，然仍係關心兩造婚
      禮辦理事宜，並藉此調和兩造及家人嫌隙，被上訴人或被
      上訴人父母並無任何取消婚禮之情事，應堪採信。
   3、次查，上訴人主張被上訴人有酗酒及毆打上訴人乙節，業
      據其提出其書寫予家人之「書信」及被上訴人於94年9月1
      2日書立之「切結書」、94年10月上旬之簡訊資料等件，
      被上訴人雖否認有酗酒及毆打上訴人，然被上訴人在前揭
      簡訊中表示「‥‥妳也怕我在（再）打妳這沒什麼，我可
      以改酒都改」等語（見原審卷第8、75頁），及「切結書
      」上載有：「本人甲○○不管什麼情況下，不準（准）打
      丁○○，若是再打無條件離婚，兒子規（歸）母親丁○○
      所有，需要付善（贍）養費。」等語，且被上訴人亦未否
      認簽立該切結書，雖抗辯係上訴人於94年9月12日晚上12
      時許率眾至被上訴人家中，對被上訴人施以強暴、脅迫，
      迫令被上訴人書立非事實之「切結書」云云，此據卷附之
      嘉義市警察局受理各類案件紀錄表影本以觀（見原審卷第
      103頁），於94年9月13日凌晨1時20分，○○派出所接獲
      （○○市○○○街○○號有糾紛（青少年滋事聚集械鬥）之
      通報，乃派員前往處理，經前往瞭解係甲○○與丁○○發
      生口角，經前往調息後，雙方無意見，現場有多名青少年
      聚集，逐一核對後，無上述報案情事後離去等情，而該興
      安派出所員警丑○○到庭結證述：伊去現場時，包括當事
      人、家屬不認識之青少年共10幾個人，現場雙方沒有衝突
      ，因有很多人所以盤查身分，且屬民事糾紛，警方只在場
      沒有介入，現場沒有發生違法之事，他們在討論事情，應
      該是結婚的事情，有聽到其中一方要求在場議員寫保證等
      語，而證人寅○○則結證述：於9月13日凌晨接到被上訴
      人母親電話，說對造帶了一堆人到其家裡，伊先打電話給
      派出所後，到被上訴人家裡，看見被上訴人家裡好多人，
      伊表示雙方3、4天後就要結婚了，這樣不好看，他們說之
      前兩造吵架，上訴人要求被上訴人寫切結書，要伊簽名見
      證人，原稿已被伊撕掉了，內容寫男方要遵守什麼條件，
      寫很多條件，伊覺得這樣會破壞婚姻及親戚，所以將其撕
      破，對方有搶回去，當時是女方寫好叫被告簽的，叫伊保
      證，伊拒絕，當時有一些年輕人，這些年輕人氣兇兇的、
      大小聲，但沒有提到脅迫、恐嚇的事情，伊只是幫雙方協
      調，因為快結婚了等語（均見原審卷第67至70頁）。可見
      書立上述切結書，雖因上訴人夥同數名青少年到場「氣兇
      兇」、「大小聲」，然並無被上訴人指稱遭強暴、脅迫之
      情事甚明。再參以上訴人於當晚發生上述事件後所書寫予
      上訴人母親之「書信」，雖道盡其所認為之委屈，然並無
      證據足認係上訴人所謂之「遺書」，此從上訴人自承當天
      清晨其是至被上訴人二姐家，後來是被上訴人二姐載其返
      家始發現該文件，那是其弟弟拿給母親等語，雖與證人乙○○證述：其於當天上午10時許返家，自己就發現有日曆
      撕下寫的文件等語，有所不符，然上訴人自承既係至被上
      訴人二姐住處，亦難認確已屬萬念俱灰，但該書信確載有
      被上訴人飲酒習慣及兩造常有爭吵，與被上訴人有動手打
      上訴人之情形。綜上，雖關於被上訴人飲酒之程度及毆打
      之實際詳情為何，並未據上訴人提出具體時、地，或何故
      爭執與所受傷勢之詳情，但被上訴人有飲酒及動手毆打上
      訴人乙節，應非虛假。且衡以被上訴人父母及當時電請前
      來協助處理之證人寅○○等，對上訴人上述行徑及書立切
      結書等，仍係擔心即將屆期之婚禮受影響，或危害兩造之
      婚姻及感情，亦均無拒絕婚禮之意思。
   4、另就上訴人主張被上訴人曾多次要求上訴人拿掉腹中胎兒
      ，及表明不願與上訴人結婚之意思，其不負責任之態度與
      無履行婚約之意願甚明，被上訴人則抗辯：那是一時氣話
      ，且被上訴人每次都有陪上訴人產檢等語（見原審卷第25
      頁），此就被上訴人於94年9月22日、10月3日、10月8日
      留予上訴人簡訊整體內容以觀：「我知道妳在看簡訊，我
      想如果妳有愛我的話，妳也怕我在（再）打妳，這沒什麼
      ，我可以改酒都改」、「我說過不結婚拿掉小孩，不過我
      沒有說過不再愛妳，跟妳說過沒妳我不娶，到現在還是不
      變，只是我們還在瞭解各（個）性，他們大人就大驚小怪
      的，還有我真的很愛妳，只是妳說各（個）性」、「我說
      不娶妳拿掉小孩，我承認我比較不對，我笨笨的，也沒人
      教我不能講，大家吵架說的。」等語，可見兩造雖因細故
      爭吵及年輕視淺而有一時氣話，然在原定之94年9月17日
      婚禮延誤後，被上訴人仍一再對上訴人表達愛意及堅持迎
      娶上訴人。綜上，被上訴人父親在被上訴人受暴後，仍前
      往上訴人住處洽談辦理婚禮事宜，並無任何取消婚禮之情
      事，且在同年9月12日凌晨上訴人夥同多人前往被上訴人
      住處，被上訴人家人及證人寅○○仍係擔心即將屆期之婚
      禮受影響，亦均無拒絕婚禮之意思，況在上訴人母親既已
      表明婚禮乙事「她不管」，則在雙方約定之婚期已近，僅
      賸數天，且又有當日凌晨之爭執事件，自難期待被上訴人
      單方進行婚禮，況在婚禮未能舉行後，被上訴人仍表達愛
      意及堅持迎娶上訴人，顯難認被上訴人有何故意違背婚期
      之情事甚明。上訴人主張被上訴人無履行婚約之意願，而
      未舉行婚禮，顯有故意違背結婚期約云云，難認可採。
   5、本院參以前揭各情，兩造於93年12月間結識、交往，迄94
      年6月間訂婚，並預定同年9月17日結婚，交往時間尚短即
      懷有身孕，對於彼此之個性、思想之瞭解尚乏深入，而被
      上訴人有飲酒及動手毆打上訴人之情形，上訴人一方則於
      結婚前數天夥同他人至髮藝沙龍店址內打被上訴人，雖關
      於被上訴人飲酒之程度及毆打上訴人之實際詳情為何，未
      據提出具體時、地，或何故爭執與兩造各所受傷勢之詳情
      ，然兩造在結婚前未彼此充分瞭解，並有前揭數次爭執事
      件，對於日後婚姻共同生活之自有妨礙；又上訴人一方復
      於前述時間凌晨與數名青少年至被上訴人家中，雖未對被
      上訴人施以強暴、脅迫，然所夥同之數名青少年在場「氣
      兇兇」、「大小聲」，且在未結婚前即責由被上訴人簽立
      切結書，並在凌晨時分驚動警方及親友到場等情，均已詳
      見上述，顯對兩造之婚姻及親友情感危害甚鉅，應認兩造
      均有可歸責事由；再者，上訴人於94年10月14日以嘉義忠
      孝郵局第585號存證信函通知被上訴人，並以兩造常有爭
      吵及被上訴人動手打上訴人，而退出兩造所合夥經營之美
      髮店及解除婚約等語，經被上訴人收受後，亦於同年10月
      19 日以嘉義中山路郵局第577號存證信函函知上訴人，並
      以上訴人夥同多位不明人士脅迫簽立切結書，涉有恐嚇及
      妨害自由，且無結婚意願，被上訴人正式解除雙方婚約，
      請求歸還聘金等相關財物，否則提出恐嚇、妨害自由、詐
      欺、竊盜及侵占法律責任等語，亦有前揭存證信函影本各
      1份附卷可按，且被上訴人復於94年10月23日發送：「妳
      那某人怎知道那小孩不是我的，媽的勒，原來那阿豪是妳
      客兄，幹，妳自己看著辦，賤東西。」等語之簡訊予上訴
      人，此有該簡訊附卷可憑（見原審卷第53頁）。綜上以觀
      ，自雙方訂婚後，兩造因年齡、職業及對於彼此之個性、
      思想之瞭解尚乏深入，在相處上互有前揭暴力相向或衝突
      之情事，及至嗣後雙方均無結婚意願，顯已難期待兩造維
      持婚約而結婚，而構成首揭規定之重大事由。從而，上訴
      人依據民法第976條第1項第9款之規定，於94年10月14日
      發函表示解除婚約，洵屬合法有據。
   6、至兩造於婚期屆至前既已發生前揭諸多衝突，自難期待上
      訴人需受該婚約之約束，上訴人未依期約結婚，難認係屬
      無故而「故違結婚期約者」；再者，上訴人以有前述「重
      大事由」已於94年10月14日發函解除婚約，已見上述，則
      兩造之婚約既經解除而消滅，被上訴人另以其他事由發函
      為解除婚約之表示，即屬無據。至上訴人另抗辯其仍於同
      年9月13日起至9月18日與母親到雙方共同經營之髮廊店上
      班乙節，並提出考勤表影本附卷，雖為被上訴人所不爭執
      ，然兩造在有前述衝突，已影響婚約，上訴人是否繼續至
      上訴人母親任店長之髮廊上班，核與前揭解除婚約之事由
      無涉，附此敘明。
（三）次按民法第977條所定無過失之一方，係指對婚約之解除
      原因事實之發生無過失者而言。本件婚約解除之原因事實
      ，既係因兩造交往時間尚短，對於彼此之個性、思想之瞭
      解尚乏深入，即懷有身孕，而被上訴人復有飲酒及動手毆
      打上訴人之情形，在相處上互有前揭暴力相向或糾眾爭執
      之情事，及兩造缺乏良性之互動與溝通，導致嗣後雙方均
      無結婚意願，顯已難期待兩造維持婚約而結婚，兩造均有
      可歸責事由，即均非屬無過失之一方，則依前揭規定，上
      訴人自不得請求非財產上之損害賠償。準此，上訴人請求
      非財產上之損害賠償50萬元及其法定遲延利息，為無理由
      ，應予以駁回（被上訴人反訴敗訴部分，未據被上訴人提
      起上訴，業已確定）。至上訴人另主張94年9月12日兩造
      前開衝突發生後，上訴人並無拒絕聯絡之情事，且於94年
      9月13日曾打電話至被上訴人家中，亦曾與被上訴人之二
      姊聯絡，並未有如被上訴人所稱拒絕聯絡之情，並提出通
      聯紀錄為證，然上開通聯紀錄至多僅能證明兩造間於94年
      9月12日之後，尚有聯絡，惟尚難逕予推論上訴人就兩造
      婚約之解除無過失可言；又上訴人主張被上訴人於94年10
      月23日，以簡訊辱罵原告「討客兄、幹、賤東西」等語，
      並於本件開庭期間懷疑原告與他人通姦生子等情，均在兩
      造婚約關係解消後，核與前揭原因事實無涉，均併此敘明
      。
（四）另按因訂定婚約而為贈與者，婚約無效、解除或撤銷時，
      當事人之一方，得請求他方返還贈與物，民法第979條之1
      定有明文。本件兩造婚約已因前揭重大事由解除婚約，上
      訴人即應依上述法條之規定，返還被上訴人因訂定婚姻所
      為之贈與。而按聘金禮物乃預想他日婚約之履行，而以婚
      約之解除或違反為解除條件之贈與，被上訴人主張贈與上
      訴人聘金36萬元乙節，上訴人亦自承確有收受該聘金（見
      原審卷第97頁），則被上訴人請求上訴人返還聘金36萬元
      ，核屬有據，應予准許。
（五）末按上訴人主張其解除婚約後，其未婚生子（戊○○，○○
      年○○月○○日生），除須忍受他人異樣眼光外，因被上訴人
      一家人對上訴人母子不聞不問，毫無經濟基礎之上訴人更
      須獨力扶養戊○○，上訴人所受身心上之痛苦無以名具云
      云，然上情縱若屬實，亦係日後上訴人執此向被上訴人請
      求兩造所生之子戊○○之扶養費是否有理由之問題，尚難
      逕依民法第977條第2項請求，亦併予敘明。
七、綜上所述，上訴人前述所辯均不可採，其既與被上訴人就兩
    造婚約之解除，均有可歸責事由，從而，上訴人依據婚約解
    除損害賠償之法律關係，請求被上訴人給付非財產上之損害
    賠償50萬元，及自起訴狀繕本送達被上訴人之翌日起至清償
    日止，按年息5%計算之利息，為無理由，應予駁回。再查，
    原審依婚約解除之法律關係，就反訴部分，判命上訴人應返
    還被上訴人聘金36萬元，及自反訴訴狀繕本送達翌日即95年
    2月18日起至清償日止，按年息5％計算之利息，並依職權宣
    告假執行，為有理由，應予准許。原審就上開部分，均為上
    訴人敗訴之判決，經核於法並無不合，上訴人上訴意旨仍執
    前詞指摘原判決不當，求予廢棄改判，為無理由，應駁回其
    上訴。
八、本件事證已臻明確，兩造其餘之攻擊防禦方法及舉證，經本
    院斟酌後，認為均不足以影響本判決之結果，自無逐一詳予
    論駁之必要，併此敘明。
九、據上論結，本件上訴為無理由，依民事訴訟法第436條之1第
    3項、第463條、第449條第1項、第78條，判決如主文。
中    華    民    國    97    年    1     月    28    日
               民事第一庭  審判長法  官  林世芬
                                 法  官  涂裕洪
                                 法  官  黃仁勇
以上正本係照原本作成。
本判決不得上訴。
中    華    民    國    97    年    1     月    28    日
                                 書記官  孫靜芳


司法院資訊處製作；財團法人民間司法改革基金會備份。
